【裁判字號】    89,易,996
【裁判日期】    891128
【裁判案由】    侵占
【裁判全文】
臺灣屏東地方法院刑事判決                          八十九年度易字第九九六號
    公  訴  人  臺灣屏東地方法院檢察署檢察官
    被      告  丙○○
右列被告因侵占案件，經檢察官提起公訴（八十九年度偵字第二七五七號）本院判決
如左：
    主  文
丙○○無罪。
    理  由
一、公訴意旨略以：被告丙○○於民國八十五年四月間，邀集告訴人乙○○（實際參
    加互助會者為乙○○之妻即另告訴人甲○○○）參加會期自八十五年四月二十五
    日起至八十七年十月二十五日止共三十一會，每月二十五日開標一次，每會會款
    為新台幣（下同）二萬元之互助會，詎被告竟於八十六年十月二十五日因財務周
    轉不靈，向乙○○等十名活會會員宣告止會，並與乙○○等十名活會會員達成協
    議，聲明自八十七年一月二十五日起按切結書所載之活會會員名單付款順序日期
    ，於每月二十五日前後，先代為向其他死會會員收款後，依名單之順序按期轉交
    予活會。嗣於八十七年四月二十五日，被告竟意圖為自己不法之所有，於另告訴
    人甲○○○位於屏東縣屏東市○○路一○三巷五十八號住處，先交付甲○○○十
    八萬元，不足之餘款二十四萬元，則簽發本票支付，自八十七年十一月二十五日
    起每月按期給付至清償完畢止，但均未履行，只支付四千元且不知去向，共計侵
    占告訴人之互助會會款二十三萬六千元，因認被告涉有刑法第三百三十五條第一
    項之侵占罪嫌。
二、按犯罪事實應依證據認定之，無證據不得推定其犯罪事實，又不能證明被告犯罪
    者，應諭知無罪之判決，刑事訴訟法第一百五十四條、第三百零一條第一項分別
    定有明文。次按犯罪事實之認定，應憑證據，如未能發現相當證據，或證據不足
    以證明，自不能以推測或擬制之方法，以為裁判基礎；又刑事訴訟法上所謂認定
    犯罪事實之證據，係指足以證明被告確有犯罪行為之積極證據而言，該項證據必
    須適合於被告犯罪事實之認定，始得採為斷罪之資料，此有最高法院四十年度台
    上字第八六號、六十九年度台上字第四九一三號判例足資參照。另刑第三百三十
    五條第一項之侵占罪，以意圖為自己或第三人不法之所有而侵占自己持有他人之
    物為其構成要件，倘使管有他人之財產，未得所有者之同意私擅移借，如無不法
    所有之意圖，其結果不過屬於民事上侵權行為，亦難遞以侵占罪論處；又民間互
    助會係會首與各會員間締結之契約，會首取得請求各會員按期給付會款之債權，
    並負責收齊會款及交付得標會員之債務，各會員僅於得標時取得請求會首交付得
    標會款之債權，並非因其得標而當然取得得標會款之所有權，該項會款在會首交
    付與得標會員之前仍屬會首所有，故會首於收齊會款後拒不交付與會員而擅自花
    用，乃係債務不履行問題，不成立侵占罪，亦有最高法院四十八年度台上字第一
    ○四二號、七十一年度台上字第二三○四號判例及八十七年度台非字第二五五號
    判決意旨可供參酌，核先敘明。
三、訊據被告丙○○於本院審理時堅詞否認涉有侵占犯行，辯稱：因無力還錢有請告
    訴人同意分期償還，告訴人要求覓妥保證人始願和解，惟房子已被查封拍賣而無
    親友願意保證，願分期返還告訴人等語。經查，告訴人係因參加被告召集之互助
    會致所標得之會款為被告挪用未如期返還之事實，為告訴人及被告所自承在卷；
    則參以：民間互助會係會首與各會員間締結之契約，會首取得請求各會員按期給
    付會款之債權，並負責收齊會款及交付得標會款予會員之債務，各會員僅於得標
    時取得請求會首交付得標會款之債權，並非因其得標而當然取得得標會款之所有
    權，該項會款在會首交付與得標會員之前仍屬會首所有，故會首於收齊會款後拒
    不交付與會員而擅自挪用，尚難認會首有意圖為自己不法之所有而侵占得標會員
    之互助會款，會首仍應負給付互助會標金之義務。是本案縱認被告確有未將告訴
    人得標之互助會會款交付予告訴人而擅自挪用，仍僅係民事債務不履行之問題，
    應循民事途徑解決，即與刑法侵占罪之構成要件有間。此外，復查無積極證據足
    資證明被告確有公訴人所指之侵占犯行，則揆諸前揭法條之規定與最高法院判例
    、判決意旨，爰為被告無罪判決之諭知。
據上論斷，應依刑事訴訟法第三百零一條第一項，判決如主文。
本案經檢察官楊挺宏到庭執行職務。
中      華      民      國      八十九      年    十一    月    二十八  日
                                      臺灣屏東地方法院刑事第二庭
                                            法  官  柯盛益
右正本證明與原本無異。
對於本判決如有不服應於收受送達後十日內向本院提出上訴書狀上訴於台灣高等法院
高雄分院並按他造當事人之人數附具繕本。
                                            書記官  張福山
中      華      民      國      八十九      年    十一    月    二十八  日


司法院資訊處製作；財團法人民間司法改革基金會備份。
